臺灣高等法院花蓮分院民事判決　　　　　　　　　　　九十二年度重上字第三九號
　　　上　訴　人　國立成功商業水產職業學校
　　　法定代理人　乙○○
　　　訴訟代理人　李百峰律師
　　　被 上訴 人　添富電機股份有限公司
?
　　　法定代理人　甲○○
　　　訴訟代理人　曾泰源律師
右當事人間請求給付工程款事件，上訴人對於臺灣臺東地方法院九十年度重訴字第二
九號中華民國九十二年四月三十日第一審判決，提起上訴，本院於九十三年九月七日
言詞辯論終結，判決如下：
    主    文
原判決廢棄。
被上訴人在第一審之訴及假執行之聲請均駁回。
第一、二審訴訟費用由被上訴人負擔。
    事實及理由
一、本件被上訴人起訴主張：被上訴人於民國（下同）八十七年間向上訴人承攬實習
    旅館興建大樓水電工程（下稱系爭工程），訂有工程合約書，約定全部工程驗收
    合格後，上訴人應給付尾款並退還所餘之百分之四十履約保證金。又兩造就系爭
    工程契約第二十一條第五項之點交方式作變更，另外約定除按合約點交已裝置於
    現場之管線、施工與設備外，無法安裝或經上訴人要求拆卸集中保管之軟體設備
    均須拆卸點交後搬運入庫存放。系爭工程於八十九年五月四日即已完工，上訴人
    於九十年二月十五日起初驗，共列出十八大項缺失，九十年四月三十日複驗通過
    ，九十年五月十五日及五月十七日辦理驗收時，上訴人列出三十二項小瑕疵，限
    被上訴人於九十年五月三十一日改善完成。九十年六月四日辦理驗收之複驗，列
    出十一項缺失，被上訴人於六月五日改善完成。上訴人囑由監造單位賈孝遠建築
    師事務所查驗，九十年六月六日下午三時許，監造單位之監驗代表人黃正義查驗
    後，確認所有缺失均已改善，並函知上訴人，上訴人主驗人楊賀凱、監驗人楊芷
    筠於九十年六月十一日會同監造單位進行複驗，當日下午四時許，確認缺失已改
    善，並決議六月十二日由監造單位辦理點交。六月十二日之點交因上訴人舉行畢
    業典禮，延至六月十三日辦理，被上訴人乃於六月十三日派工地主任黃正一全權
    負責點交工作，惟上訴人於九十年六月十四日全面否定系爭工程已驗收合格且已
    進行點交之事實，協商後，兩造同意於六月十五日繼續未完成之點交程序，當日
    由上午九時開始點交至下午五時，僅餘十來項設備未點交完成，上訴人竟宣布當
    日所為均屬清點查驗，自行列出待測設備及設備缺少項目，不准繼續點交，且逕
    自認定系爭工程「驗收不合格」。惟系爭工程已於九十年六月四日進行正式總複
    驗驗收，有該日驗收紀錄可證，而九十年六月十五日之驗收紀錄中並未記載同年
    六月四日驗收所列之缺失，足見被上訴人對六月四日驗收所列之缺失部分，早已
    改善完成，九十年六月十二日至十五日所為之點交，係系爭工程契約第二十一條
    第五項之點交，而非驗收缺失或再複驗，自不容上訴人之主驗人楊賀凱片面主張
    驗收不合格，而回復到驗收程序。本件既已於九十年六月十一日正式驗收合格，
    並於次日開始辦理點交，上訴人於點交中途，以尚須清點數量為由拒絕受領及付
    款，被上訴人自得依系爭工程契約，請求上訴人給付工程尾款新臺幣（下同）四
    百四十五萬八千元及返還履約保證金一百八十萬元。爰依履行契約之法律關係，
    請求上訴人給付六百二十五萬八千元及自九十年七月二十四日起自清償日止，按
    週年利率百分之五計算之利息，並願供擔保，請准宣告假執行。
二、上訴人則以：系爭工程與建築工程分開辦理招標，有部分設備器具需配合渡假中
    心第二期工程才能施工，需先行點收，兩造乃於九十年四月三十日驗收時約定：
    「點交設備於正式驗收前交校方接管」。九十年五月十五日正式驗收時，系爭工
    程仍有許多瑕疵未改善，且應點交之設備器具，被上訴人亦未提出。九十年六月
    四日再次驗收，仍有缺失，設備器具亦未提出點交，系爭工程之驗收尚不合格。
    九十年六月十一日驗收時，兩造乃約定應點交之設備，依合約數點交，並預定於
    九十年六月十二日點收，是日上訴人舉行畢業典禮，而延至九十年六月十五日驗
    收，惟仍有設備缺少之情形，被上訴人於驗收紀錄上，亦記載「上述第一至四項
    皆為點交過程設備清點時，因數量眾多不及對規格或項目數目詳加查核而待繼續
    點交之項目」，足見被上訴人並未將應行點交之設備點交予上訴人，故其驗收不
    合格。系爭工程所謂「點交」，有二個意義，一為器具設備之點交，二為工程接
    管之點交。前者可稱為物品之點收，係驗收程序之一部分，在本件驗收過程中，
    九十年五月十五日、五月十七日、六月四日及六月十一日驗收紀錄中之「點交」
    ，即是指器具設備之點交，而非驗收合格後之點交；後者即指本件工程契約第二
    十一條第五項所規定「本工程驗收合格後，乙方應依照甲方指定之接管單位辦理
    點交」，係指驗收合格後之點交，其前提為「驗收合格」。在本件驗收過程中，
    被上訴人應點交之設備，係驗收之一部分，被上訴人既未依約點交設備，驗收即
    不合格，其請求上訴人給付工程尾款及履約保證金，顯無理由等語，資為抗辯。
三、本件被上訴人主張之事實，固據提出系爭工程契約書、系爭工程九十年二月十五
    日初驗會議紀錄及驗收紀錄、九十年二月二十二日會議紀錄、九十年三月二十二
    日會議紀錄、九十年三月二十二日會議紀錄、九十年四月十二日會議紀錄及驗收
    紀錄、九十年四月十六日會議紀錄、九十年四月三十日會議紀錄及驗收紀錄、九
    十年五月十五日會議紀錄及驗收紀錄、九十年五月十七日會議紀錄及驗收紀錄、
    九十年六月四日驗收紀錄、九十年六月十一日驗收會議紀錄、九十年六月十三日
    驗收會議紀錄、九十年六月十四日驗收會議紀錄、九十年六月十五日驗收會議紀
    錄及驗收紀錄、賈孝遠建築師事務所九十年六月七日遠字第九○○八三號函、六
    月十一日翔合法律事務所九十年七月十六日函等為證。惟查：
（一）九十年四月三十日之會議紀錄及驗收紀錄，載有：一、九十年五月十五日正式
      驗收。二、點交設備於正式驗收前交校方保管（原審卷第五十七、八十頁）。
      九十年五月十七日之會議紀錄亦載明：承商應點交物品於複驗前三天完成（原
      審卷第六十一頁）。足見系爭工程於驗收階段，被上訴人應將該點交之設備、
      物品，先行交由校方即上訴人保管。
（二）九十年六月四日辦理驗收之複驗時，仍有多項缺失，其中包括「設備器具廠商
      未列清單點收，未完成點交（含燈具、消防設備、音響設備、電腦設備、監視
      設備）」，並約定擇日再驗（原審卷第六十二、九十二頁）。則九十年六月十
      一日驗收會議紀錄所載：缺失本日複驗，物品點交九十年六月十二日點收，監
      造單位會同辦理點交（原審卷第六十五頁），當指再複驗九十年六月四日複驗
      時所發現之多項缺失，及於驗收階段尚未完成點交之燈具、消防設備、音響設
      備、電腦設備、監視設備等之點交而言。又從九十年六月十三日驗收會議紀錄
      所載：承包商負責人未到參與今日驗收，委由工地負責人黃正一負全權等語，
      及九十年六月十四日驗收會議紀錄所載：承商下午四時到場，不構成拒絕驗收
　　　，請承商提出醫療證明送交校方，並訂於六月十五日上午九時三十分繼續驗收
　　　等語觀之（原審卷第六十七、六十九頁），足見系爭工程迄九十年六月十五日
　　　為止，仍處於驗收之階段，該日所為設備之點收，自仍係驗收階段之點收。另
　　　依九十年六月十五日驗收紀錄所載，仍有設備未清點查驗之缺失（原審卷第九
　　　十三頁），益見系爭工程之驗收程序仍未完成。上訴人抗辯驗收不合格，可以
　　　採信。被上訴人未能舉證說明九十年六月四日辦理驗收之複驗時，未完成點收
　　　之燈具、消防設備、音響設備、電腦設備、監視設備，係於何時完成點收，憑
　　　空主張九十年六月四日驗收所列之缺失，早已改善完成，於九十年六月十一日
　　　正式驗收合格，九十年六月十二日至十五日所為之點交，係系爭工程契約第二
　　　十一條第五項所謂之點交，而非驗收缺失或再複驗，與其所提出之前開驗收會
　　　議紀錄及驗收紀錄不符，不足採取。證人即監造單位賈孝遠建築師事務所派駐
　　　現場之水電監工高瑞榮雖於原審證稱：九十年六月十一日驗收會議紀錄第十二
　　　項所載之點交，即是系爭工程契約第二十一條第五項所載之點交云云（原審卷
　　　第一七四頁）；證人即被上訴人經理李珠真亦於本院證稱九十年六月十一日驗
　　　收會議紀錄第十二項所載九十年六月十二日點收，即是合約書上所寫驗收完成
　　　後之點交云云，惟均與九十年四月三十日之會議紀錄及驗收紀錄不符，皆不可
　　　信。證人即代表監造單位賈孝遠建築師事務所參與本件工程之黃正義雖證稱九
　　　十年六月十三日至十五日點交之物品皆屬之前已驗收合格者（原審卷第九十六
　　　頁），惟仍不足以證明被上訴人於九十年六月四日尚未完成點收之上開燈具等
　　　設備，已依九十年四月三十日之會議紀錄及驗收紀錄，於九十年六月十一日交
　　　由上訴人保管，尚難為被上訴人有利之證明。
（三）依系爭工程合約第二十一條第五項之約定，被上訴人應於驗收合格並完成點交
      程序後，始得向上訴人請求給付尾款。而系爭工程之驗收程序既迄未完成，尚
      未合格，有如上述，則被上訴人請求上訴人給付尾款及退還履約保證金之條件
      ，即尚未成就，不能准許。
四、綜上所述，被上訴人之請求，並無理由。原審所為上訴人敗訴之判決，自有未洽
    。上訴意旨指摘原判決不當，求予廢棄改判，為有理由，應予准許。
五、本件判決之基礎已臻明確，兩造其餘攻擊防禦方法及所舉證據，核與判決結果無
    影響，無一一論述之必要，附此敘明。
據上論結，本件上訴為有理由，依民事訴訟法第四百五十條、第七十八條，判決如主
文。
中　　　華　　　民　　　國　　九十三　　年　　　九　　　月　　二十一　　日
　　　　　　　　　　　　　　　　　　　 審判長法官　吳　鴻　章
                                             法官　張　健  河
　　　　　　　　　　　　　　　　　　　　　　 法官　林　慶　煙
右為正本係照原本作成。
如對本判決上訴，須於判決送達後二十日內向本院提出上訴狀，未表明上訴理由，應
於提出上訴後二十日內向本院補提理由書狀（均須按他造當事人之人數附繕本）上訴
時應提出委任律師或具有律師資格之人之委任狀；委任有律師資格者，另應附具律師
及格證書及釋明委任人與受任人有民事訴訟法第四百六十六條之一第一項但書或第二
項（詳附註）所定關係之釋明文書影本。
　　　　　　　　　　　　　　　　　　 　法院書記官　陳　萬　山
中　　　華　　　民　　　國　　九十三　　年　　　九　　　月　　二十一　　日
附註：
民事訴訟法第四百六十六條之一（第一項、第二項）：
對於第二審判決上訴，上訴人應委任律師為訴訟代理人。但上訴人或其法定代理人具
有律師資格者，不在此限。
上訴人之配偶、三親等內之血親、二親等內之姻親，或上訴人為法人、中央或地方機
關時，其所屬專任人員具有律師資格並經法院認為適當者，亦得為第三審訴訟代理人
。
